---
title: Segundo Parcial Estadística Computacional
author:
    - Sergio Quijano Rey
    - sergioquijano@correo.ugr.es
date:
output:
    html_document:
        toc: true
        toc_depth: 3
        toc_float: false
        collapsed: true
        number_sections: true
---

# Primer Ejercicio

Cargamos el *dataframe*:

```{r}
dataset <- airquality
```

Veo las primero cinco filas del *dataframe* para observar su estructura:

```{r}
head(dataset, 5)
```

## Diagrama de cajas de la radiación solar en función de los meses

Un ejercicio muy parecido lo hicimos en la práctica 7, así que tomo ese código y lo adapto.

Empiezo haciendo que los meses sean un factor para que se visualicen bien los nombres en la gráfica:

```{r}
dataset <- within(dataset, {
    # Uso month.name para obtener los meses del año
    # Solo hay meses del 5 al 9, asi que solo me quedo con esos nombres
    Month <- factor(Month, labels = month.name[5:9])
})
```

Con esto, ya puedo hacer el gráfico que se me pide:

```{r}
boxplot(dataset$Solar.R ~ dataset$Month, xlab = "Mes", ylab = "Radiacion Solar")
```

## Diagrama de dispersión entre radiación solar y concentración de ozono

```{r}
plot(
    dataset$Solar.R,
    dataset$Ozone,
    xlab = "Radiacion solar",
    ylab = "Concentracion Ozono"

)
```

## Ajuste de una recta y visualización gráfica

```{r}
# Generamos el modelo
# Ozone = \beta_0 + \beta_1 Solar.R
mod<-lm(dataset$Ozone ~ dataset$Solar.R)

# Hago el mismo plot que en el ejercicio anterior
plot(
    dataset$Solar.R,
    dataset$Ozone,
    xlab = "Radiacion solar",
    ylab = "Concentracion Ozono"

)

# Y a ese plot le añado la recta que acabamos de ajustar
abline(mod, col="blue")
```

# Ejercicio 2
