---
title: Segundo Parcial Estadística Computacional
author:
    - Sergio Quijano Rey
    - sergioquijano@correo.ugr.es
date:
output:
    html_document:
        toc: true
        toc_depth: 3
        toc_float: false
        collapsed: true
        number_sections: true
---

# Primer Ejercicio

Cargamos el *dataframe*:

```{r}
dataset <- airquality
```

Veo las primero cinco filas del *dataframe* para observar su estructura:

```{r}
head(dataset, 5)
```

## Diagrama de cajas de la radiación solar en función de los meses

Un ejercicio muy parecido lo hicimos en la práctica 7, así que tomo ese código y lo adapto.

Empiezo haciendo que los meses sean un factor para que se visualicen bien los nombres en la gráfica:

```{r}
dataset <- within(dataset, {
    # Uso month.name para obtener los meses del año
    # Solo hay meses del 5 al 9, asi que solo me quedo con esos nombres
    Month <- factor(Month, labels = month.name[5:9])
})
```

Con esto, ya puedo hacer el gráfico que se me pide:

```{r}
boxplot(dataset$Solar.R ~ dataset$Month, xlab = "Mes", ylab = "Radiacion Solar")
```

## Diagrama de dispersión entre radiación solar y concentración de ozono

```{r}
plot(
    dataset$Solar.R,
    dataset$Ozone,
    xlab = "Radiacion solar",
    ylab = "Concentracion Ozono"

)
```

## Ajuste de una recta y visualización gráfica

```{r}
# Generamos el modelo
# Ozone = \beta_0 + \beta_1 Solar.R
mod<-lm(dataset$Ozone ~ dataset$Solar.R)

# Hago el mismo plot que en el ejercicio anterior
plot(
    dataset$Solar.R,
    dataset$Ozone,
    xlab = "Radiacion solar",
    ylab = "Concentracion Ozono"

)

# Y a ese plot le añado la recta que acabamos de ajustar
abline(mod, col="blue")
```

# Ejercicio 2

Uso el código del examen de pruebas que ya tenía preparado en mi [repositorio de github](https://github.com/SergioQuijanoRey/EstadisticaComputacional). En primer lugar, tomo la función del método de inversión que ya tenía preparada:


```{r}
# Funcion que devuelve el
# `n` numero de valores que queremos generar de la distribucion
# `F_inv` función de densidad inversa
metodo_inversion <- function(n, F_inv) {

    # Generamos n valores de una uniforme 0, 1
    U <- runif(n = n, min = 0, max = 1)

    # Usamos la función inversa para generar el muestreo simulado
    X <- F_inv(U)

    # Devolvemos dichos valores
    return(X)
}
```

Antes de simular nada, fijo una semilla aleatoria, para que los resultados sean reproducibles y fijos:

```{r}
set.seed(1)
```

Ahora, uso esta función para simular los `n = 1000` valores de la distribución:

```{r}
# Parametros de la simulacion
a <- 5
b <- 4
n <- 1000
F_inv <- function(u) (b) / ((1 - u) ^ (1 / a))

# Tomamos los puntos
x <- metodo_inversion(n, F_inv)
```

Mostramos los puntos obtenidos en un histograma:

```{r}
hist(x)
```

Veamos ahora que los datos se asimilan a tomar la distribución como tal. Empezamos comparando la función de densidad que nos da el histograma con la función de densidad real:

```{r}
# Empezamos con el histograma
hist(x, prob = TRUE)

# Añadimos las lineas suavizadas que vienen del histograma
lines(density(x), col = "blue")

# Ahora añadimos la linea de densidad real de la distribucion
f <- function(x) (a*b^a) / (x^(a+1))
curve(f(x), add = TRUE, col = "red")
```

A simple vista parece que la simulación es buena, pues la curva de densidad a partir de los datos y la curva de densidad real son muy parecidas. Confirmamos esto con un contraste de Kolmogorov-Smirknow:

```{r}
# Definimos la funcion de distribucion, que tenemos que usar para el ks.test
# La funcion tiene que aceptar los valores de a, b para pasarlos como parametros en ks.test
F <- function(x, a, b) (1 - (b / x)^a) * (x >= b)

# Aplicamos el test
ks.test(x, F, a = a, b = b)
```

El $p-value$ obtenido es de $0.5928$, muy alto, por lo tanto no rechazamos la hipótesis nula y concluimos que la simulación realizada es satisfactoria.
